【裁判字號】    98,訴,152
【裁判日期】    980716
【裁判案由】    違反政府採購法
【裁判全文】
臺灣宜蘭地方法院刑事判決               98年度訴字第152號
公  訴  人  臺灣宜蘭地方法院檢察署檢察官
被      告  和益木業有限公司
兼上代表人  乙○○
被      告  逢森木業有限公司
兼上代表人  丙○○
上二代表人
共      同
選任辯護人  余鑑昌律師
上列被告因違反政府採購法案件，經檢察官提起公訴（97年度偵
字第1197號），本院判決如下：
    主  文
丙○○、乙○○共同犯政府採購法第八十七條第三項、第六項之
妨害投標未遂罪，各處有期徒刑參月，如易科罰金，均以新台幣
壹仟元折算壹日。均緩刑貳年。
逢森木業有限公司、和益木業有限公司之代表人，均因執行業務
犯政府採購法第八十七條第三項、第六項之妨害投標未遂罪，各
科罰金新台幣伍萬元。
    犯罪事實
一、逢森木業有限公司（以下簡稱逢森公司）、和益木業有限公
    司（以下簡稱和益公司）之負責人丙○○、乙○○，為夫妻
    關係。96年8月間海軍蘇澳後勤支援指揮部辦理之「PH96226
    P075柳安木等1項」之招標案，丙○○與乙○○竟基於共同
    使開標發生不正確結果之犯意聯絡，明知較無實際經營規模
    之逢森公司並無參加投標之真意，為期能增加上開招標案開
    標以及和益公司得標之機會，分別使用逢森公司、和益公司
    名義參加投標之欺瞞手法，以製造競爭假象，欲使招標機關
    之承辦人員陷於錯誤，誤以為本件投標係屬公平競爭而予以
    開標。而旋由乙○○委由不知情之甲○○前往上述指揮部購
    買上述投標文件2件，丙○○與乙○○並就投標價格互為討
    論後決定，乙○○即指示甲○○於和益公司之投標文件填寫
    投標金額為414,720元、丙○○則於逢森公司之投標文件填
    載較高之投標金額為432,000元。再由甲○○於同年8月7日
    上午至彰化商業銀行羅東分行分別自和益公司、丙○○個人
    帳戶中提領金額均為15,000元之彰化商業銀行本票以為上2
    家公司之押標金，並於同日由甲○○分別於中午12時、下午
    1時許至蘇澳郵局郵寄和益公司、逢森公司之投標資料。嗣
    上述指揮部於96年8月8日處理上開招標案時，發現和益公司
    與逢森公司之地址相同、委託郵局快遞郵寄標封之托運單上
    字跡相似，認有違反政府採購法情形，而依政府採購法第50
    條第1項之規定不予開標，致未能得逞。
二、案經法務部調查局宜蘭縣調查站移送臺灣宜蘭地方法院檢察
    署檢察官偵查起訴。
    理  由
一、證據能力部分：
（一）按被告以外之人於審判外之言詞或書面陳述，除法律有規
      定外，不得作為證據。刑事訴訟法第159條第1項有明文規
      定。查被告丙○○於調查局所為之陳述，就被告乙○○而
      言係被告以外之人於審判外之言詞陳述；而被告乙○○於
      調查局之陳述。就被告丙○○而言，係屬被告以外之人於
      審判外之言詞陳述，依前述說明，均無證據能力。
（二）被告以外之人於審判外之陳述，雖不符合前四條之規定，
      而經當事人於審判程序同意作為證據，法院審酌該言詞陳
      述或書面陳述作成時之情況，認為適當者，亦得為證據。
      當事人、代理人或辯護人於法院調查證據時，知有第159
      條第1項不得為證據之情形，而未於言詞辯論終結前聲明
      異議者，視為有前項之同意。刑事訴訟法第159條之5有明
      文規定。本案下述所有卷證資料，並無證據證明係公務員
      違背法定程序所取得，且本案刑事訴訟程序之當事人於審
      判期日對於法院提示之卷證，均表示同意於審判期日中為
      調查，而就證據能力沒有意見等語，另卷內之文書證據，
      亦無刑事訴訟法第159條之4之有顯不可信之情況與不得作
      為證據之情形，是本案認定事實所引用之本案卷證所有證
      據，均有證據能力。
二、訊據被告丙○○、乙○○均矢口否認犯行，辯稱：被告逢森
    公司、和益公司為2家不同公司，除負責人、帳目獨立外，
    股東成員亦不相同。由於被告丙○○、乙○○係夫妻，結婚
    多年感情甚篤，關於2家公司重要營運事項，基於尊重當然
    有相互討論、商量之可能性，且此應屬正當之商業行為，是
    不能以此即推測被告丙○○、乙○○有假性競爭之情形，更
    何況被告丙○○、乙○○更無使用欺罔方法使人陷於錯誤之
    行為等語為辯。然查：
（一）查被告逢森公司、和益公司之負責人分別為被告丙○○、
      乙○○，而登記之公司地址均為宜蘭縣羅東鎮○○路○段7
      5巷52號，此有公司登記資料可憑。而上2家公司實際於廠
      區大門口僅右側門柱掛有宜蘭縣羅東鎮○○路○段75巷52
      號之門牌及和益木業有限公司之招牌、並均共用同一木材
      工廠之場地等情，此有法務部調查局宜蘭縣調查站97年5
      月6日宜肅明字第09755006950號函及卷附照片數幀可憑。
      另被告和益公司有13位員工，包括有會計人員，而被告逢
      森公司僅有3位員工且沒有會計人員，對於同處經營之逢
      森公司之業務營運並不清楚等情，業據和益公司會計即證
      人甲○○到庭供證甚詳。是和益公司、逢森公司2家公司
      之員工數量差異甚大、實際經營狀況就外觀言亦無逢森公
      司營運跡象，加上於同一處所上班之證人甲○○竟對逢森
      公司之營運狀況毫不知情，顯見逢森公司與和益公司相較
      ，逢森公司實僅具公司登記之外觀，而無實際經營。
（二）又查被告乙○○指示和益公司會計甲○○購買上開招標案
      之投標文件2份，供和益公司以及逢森公司使用，並經被
      告乙○○指示填載和益公司之投標文件後，前往銀行處理
      和益公司、逢森公司之押標金，並一同將上述逢森公司、
      和益公司之投標文件持往郵局投遞等情，業據證人甲○○
      迭於調查局詢問時、檢察官偵查時及本院審理時供證甚詳
      ，顯見上開招標案之投標過程與作業，均係被告乙○○、
      丙○○委由和益公司之會計人員甲○○統一處理，是足認
      被告丙○○、乙○○自始即有共同合意以逢森公司、和益
      公司2家廠商之名義參與上開投標之意。再以，和益公司
      之投標金額，為被告乙○○依甲○○所計算之成本而為填
      載等情，業據被告乙○○於檢察官偵查時自承在卷；而被
      告丙○○於檢察官偵查時亦自承「我們2人是討論成本多
      少，不論哪家公司，原木的成本一樣」等語，亦見被告丙○○、乙○○對於上述招標案之成本均有所討論。則從被
      告丙○○、乙○○自始即有共同以逢森公司、和益公司之
      名義參與投標之意，且被告丙○○、乙○○就招標案之成
      本亦有討論，則公開招標僅有一家廠商能得標之情況下，
      被告丙○○、乙○○對於逢森公司或和益公司何者較有得
      標之實益，即應有所決定。此外，被告丙○○於檢察官偵
      查時亦坦認因公開招標需有3家以上廠商，由逢森公司、
      和益公司2家一同投標較有得標之機會等情。然因廠商投
      標金額有高有低，而需於底價範圍內之最低額才屬得標，
      既然被告丙○○、乙○○是要增加得標之機會，被告丙○○、乙○○更需選定意欲得標之公司，且需於逢森公司、
      和益公司之投標金額討論並達成共識。故是以被告丙○○
      、乙○○均不否認上開招標案之投標金額和益公司為較低
      之414,720元、逢森公司為較高之432,000元，更可見被告
      丙○○、乙○○已商妥且預設可由和益公司得標、而無實
      際經營之逢森公司絕無得標可能。是被告丙○○、乙○○
      自始即有以無實際投標真意之逢森公司參與投標，共同以
      和益公司為較低之414,720元、逢森公司為較高之432,000
      元之投標金額，參與上開招標案，以期可增加上開招標案
      開標之機會以及增加和益公司得標之機會等事實，已足認
      定。
（三）雖被告辯稱逢森公司、和益公司僅有2家，尚須有第3家廠
      商之參與，故不可能影響投標價格云云。然被告2人以自
      始無投標真意之逢森公司增加投標廠商數，已足以影響市
      場範圍，而對市場競爭有所限制，而被告2人上開行為並
      使公務員誤信其等具有競爭關係，即屬政府採購法第87條
      第3項之詐術行為。綜上，被告丙○○、乙○○共同為使
      上開招標案順利開標並增加和益公司得標機會，而共同隱
      匿逢森公司自始即無參與投標之意願之重要事項，意圖使
      上開指揮部承辦公務員誤信上述招標案有3家廠商以上之
      競爭關係存在，顯已施用詐術。若非招標機關於審查資格
      時發現有異常情形，而未予開標，則本件顯然將發生不正
      確結果甚明。從而被告2人違反政府採購法之犯行，均堪
      以認定。辯護人上開辯稱被告丙○○、乙○○係夫妻，結
      婚多年感情甚篤，關於2家公司重要營運事項，基於尊重
      當然有相互討論、商量之可能性，且此應屬正當之商業行
      為，而非欺罔行為云云，即非可採。
三、核被告丙○○、乙○○所為，係犯政府採購法第87條第3項
    、第6項之以詐術使開標發生不正確結果之未遂罪。而被告
    丙○○、乙○○已著手犯罪行為之實行而不遂，為未遂犯，
    應依刑法第25條規定減輕其刑。而被告丙○○、乙○○2人
    間有犯意聯絡與行為分擔為共同正犯。又被告丙○○為逢森
    公司代表人、被告乙○○為和益公司代表人，均係犯政府採
    購法之罪，是逢森公司、和益公司即應依政府採購法第92條
    規定分別論處罰金。爰審酌被告丙○○、乙○○犯罪之動機
    、目的、手段、造成政府採購法所欲建立公平競價制度無法
    落實、且審酌本件招標案金額不高、犯罪後否認犯行之犯後
    態度等一切情狀，各量處如主文所示之刑，並諭知易科罰金
    之折算標準。而被告逢森公司、和益公司，既因其代表人因
    執行職務犯違反政府採購法之罪，審酌本案金額不高等情，
    爰宣告如主文所示之罰金。末查，被告丙○○、乙○○均未
    曾受有期徒刑以上刑之宣告，此有臺灣高等法院被告全國前
    案紀錄表可查，經此偵審教訓，當知法之規範與目的，應有
    所警惕而信無再犯之虞，本院認前對被告丙○○、乙○○所
    宣告之刑，以暫不執行為適當，爰均宣告緩刑2年以啟自新
    。
據上論斷，應依刑事訴訟法第299條第1項前段、政府採購法第87
條第6項、第3項、第92條、刑法第11條前段、第28條、第25條第
2項、第41條第1項前段、第74條第1項第1款，判決如主文。
本案經檢察官劉憲英到庭執行職務
中    華    民    國    98    年    7     月    16    日
                  刑事第四庭審判長法  官  林楨森
                                  法  官  鄧晴馨
                                  法  官  蔡仁昭
以上正本證明與原本無異。
如不服本判決應於收受送達後十日內向本院提出上訴書狀，並應
敘述具體理由；其未敘述上述理由者，應於上訴期間屆滿後二十
日內向本院補提理由書 (均須按他造當事人之人數附繕本)「切
勿逕送上級法院」。
                                  書記官  陳建宇
中    華    民    國    98    年    7     月    16    日
附錄本案論罪科刑法條：
政府採購法第87條第3項、第6項
以詐術或其他非法之方法，使廠商無法投標或開標發生不正確結
果者，處5年以下有期徒刑，得併科新臺幣1百萬元以下罰金。
第1項、第3項及第4項之未遂犯罰之。
政府採購法第92條（廠商之代理人等違反本法，廠商亦科罰金）
廠商之代表人、代理人、受雇人或其他從業人員，因執行業務犯
本法之罪者，除依該條規定處罰其行為人外，對該廠商亦科以該
條之罰金。


司法院資訊處製作；財團法人民間司法改革基金會備份。
